【裁判字號】    98,消債聲,13
【裁判日期】    981110
【裁判案由】    聲請免責
【裁判全文】
臺灣苗栗地方法院民事裁定            98年度消債聲字第13號
聲  請  人  甲○○
即債務  人
上列當事人聲請消費者債務清理事件，本院裁定如下：
    主  文
債務人甲○○應予免責。
    理  由
一、按法院為終止或終結清算程序之裁定確定後，除別有規定外
    ，應以裁定免除債務人之債務，消費者債務清理條例（以下
    簡稱消債條例）第132 條定有明文。又法院裁定開始清算程
    序後，債務人有薪資、執行業務所得或其他固定收入，而普
    通債權人之分配總額低於債務人聲請清算前2 年間，可處分
    所得扣除自己及依法應受其扶養者所必要生活費用之數額者
    ，法院應為不免責之裁定，但債務人證明經普通債權人全體
    同意者，不在此限，復為消債條例第133 條所明定。另債務
    人有下列各款情形之一者，法院應為不免責之裁定，但債務
    人證明經普通債權人全體同意者，不在此限：(一)於七年內曾
    依破產法或本條例規定受免責；(二)隱匿、毀損應屬清算財團
    之財產，或為其他不利於債權人之處分；(三)捏造債務或承認
    不真實之債務；(四)因浪費、賭博或其他投機行為，致財產顯
    然減少或負擔過重之債務，而生開始清算之原因；(五)於清算
    聲請前1 年內，已有清算之原因，而隱瞞其事實，使他人與
    之為交易致生損害；(六)明知已有清算原因之事實，非基於本
    人之義務，而以特別利於債權人中之一人或數人為目的，提
    供擔保或消滅債務；(七)隱匿、毀棄、偽造或變造帳簿或其他
    會計文件之全部或一部，致其財產之狀況不真確；(八)故意於
    財產及收入狀況說明書為不實之記載，或有其他故意違反本
    條例所定義務之行為，亦為消債條例第134 條所明定。
二、本件聲請人即債務人徐明豐聲請消費者債務清理事件，其自
    民國86年底起即因尿毒症而必須每星期洗腎3 次，致無法找
    到固定工作，乃陸續向金融機構借款以支應家庭日常必要費
    用，共計積欠債務2,421,386 元。嗣債務人自89年起至其姊
    所經營之中台汽車拖吊有限公司幫忙，每月由其姊給付薪資
    新臺幣（下同）3 萬元予債務人，加計每月領取政府發給之
    殘障津貼4,000 元，每月合計有34,000元之收入；惟債務人
    於95年5 月間依中華民國銀行公會會員辦理消費金融案件無
    擔保債務協商機制與最大債權銀行台新銀行成立協商，每月
    應清償19,839元，其繳款至97年1 月，共繳納18期，合計36
    3,204 元；是債務人之上開收入，扣除繳納之協商款後，每
    月僅餘14,000元可用以支應債務人本身之生活必要支出，且
    尚須與債務人之前妻共同扶養2 名未成年子女，顯有不能清
    償債務之情事。是債務人於97年6 月18日向本院聲請消費者
    債務清算事件，經本院以97年度消債清字第7 號裁定開始清
    算程序，並以債務人名下並無其他任何財產，且其收入扣除
    其每月必要之生活費用及扶養費用外，已所剩無幾，認債務
    人之財產應不敷清償清算程序之費用，故同時終止清算程序
    確定在案。
三、經查，本件債務人前經本院於97年10月31日以97年度消債清
    字第7 號裁定開始清算程序，並同時終止清算程序，雖普通
    債權人並未獲分配，惟債務人聲請清算前2 年之年收入合計
    為816,000 元，而債務人主張其聲請更生前2 年內依中華民
    國銀行公會會員辦理消費金融案件無擔保債務協商機制與最
    大債權銀行台新銀行成立協商，每月應清償19,839元，其繳
    款至97年1 月，共繳納18期，合計363,204 元，另生活必要
    支出合計為792,000 元，有財產及收入狀況說明書在卷可按
    （見本院97年度消債清字第7 號卷第9 、10頁），則聲請人
    聲請更生前2 年內收入扣除協商款及生活必要支出後，並無
    任何剩餘。是普通債權人之分配總額，並未低於債務人即聲
    請人聲請清算前2 年間，可處分所得扣除自己所必要生活費
    用之數額，則聲請人自無消債條例第133 條所定不免責之情
    形。
四、又經本院函請債權銀行就債務人聲請免責乙節表示意見，債
    權銀行固分別具狀陳稱參酌債務人之消費紀錄，顯有因浪費
    或其他投機行為致負擔過重債務，而生開始清算原因之嫌等
    語。惟查，債務人自87年底起即因尿毒症而必須每星期洗腎
    3 次，有債務人之殘障手冊及重大傷病免自行部分負擔證明
    卡（詳本院97年度消債清字第7 號卷第41頁）附卷可稽。依
    尿毒症患者每次洗腎均須耗費相當時間以觀，每週3 次洗腎
    ，實難期待債務人增加收入，而債務人自89年起至其姊所經
    營之中台汽車拖吊有限公司幫忙，每月薪資3 萬元，加計每
    月領取政府發給之殘障津貼4,000 元，每月合計34,000元之
    收入，支付個人就醫診療、醫院往返費用及日常生活雜項費
    用，已屬拮据；參以債務人尚有二名未成年子女，亦須支付
    二名未成年子女之飲食、就學及日常生活用品花費，而債務
    人配偶復於97年1 月起失業，其子女之家庭生活費用均由債
    務人供應，則債務人必須舉債度日，顯屬可見。又綜觀債權
    銀行所提債務人之信用卡及現金卡消費明細內容，債務人多
    為大潤發賣場、加油站等處之消費，且各該消費金額並非龐
    大，衡情應是為往返醫院就診及維持日常生活之所需，實難
    認該等行為具奢侈、浪費之特性。嗣債務人無力償還，乃申
    請信用貸款，用以償還上開信用卡、現金卡債務及其他債務
    ，亦堪認定債務人係為取得生活必要所需現金或清償債務而
    為，尚與浪費或投機行為有別。
五、綜上所述，本院審酌債務人人生活狀況、身體重病且須扶養
    未成年子女之情形，及其積欠債務之消費內容原因，認債務
    人並無消費者債務清理條例第133 條前段或第134 條各款所
    定之情事，依上說明，自應依首揭規定裁定本件聲請人免責
    ，爰裁定如主文。
中    華    民    國    98    年    11    月    10    日
                  民事庭法  官  王萬金
以上正本係照原本作成。
如不服本裁定應於送達後10日內向本院提出抗告狀，並繳納抗告
費新臺幣1,000元。
                        書記官  劉麗美
中    華    民    國    98    年    11    月    10    日

司法院資訊處製作；財團法人民間司法改革基金會備份。
